【裁判字號】    98,台上,2192
【裁判日期】    980423
【裁判案由】    違反毒品危害防制條例
【裁判全文】
最高法院刑事判決            九十八年度台上字第二一九二號
上  訴  人  台灣高等法院台中分院檢察署檢察官
上  訴  人
即  被  告  甲○○
                    13號（另案在台灣台中女子監獄執行中）
上列上訴人等因被告違反毒品危害防制條例案件，不服台灣高等
法院台中分院中華民國九十七年十一月二十日第二審判決（九十
七年度上訴字第一一五五號，起訴案號：台灣台中地方法院檢察
署九十六年度偵字第一四一一五號），提起上訴，本院判決如下
：
    主  文
原判決撤銷，發回台灣高等法院台中分院。
    理  由
本件原判決撤銷第一審關於上訴人即被告甲○○販賣第一級毒品
既遂部分之科刑判決，改判諭知被告被訴販賣第一級毒品既遂部
分，無罪；並維持第一審論處被告販賣第一級毒品，未遂之科刑
判決，駁回此部分被告在第二審之上訴。固非無見。
惟查：(一)起訴之犯罪事實，法院審理終結，認定一部分犯罪已經
證明，他部分犯罪不能證明。如屬單一性案件，因其起訴對法院
僅發生一訴訟關係，應就有罪部分於判決書之主文予以諭知，不
能證明犯罪部分，僅於判決書之理由欄加以論斷後，敘明無庸於
主文另為無罪諭知之理由為已足。若屬可分之數罪案件，始於主
文分別為科刑及無罪之諭知。本件檢察官以被告基於反覆實行販
賣第一級毒品海洛因以營利之犯意，自民國九十六年三月初某日
起至同年四月底某日止，多次販賣海洛因予盧怡君，同年五月二
十三日下午十七時十五分許，盧怡君與被告聯絡購買海洛因事宜
，前往交易海洛因途中，為警查獲，而涉有販賣第一級毒品罪嫌
，依起訴書犯罪事實欄及證據並所犯法條欄二之記載及說明，已
指明被告多次販賣海洛因予盧怡君，係本於集合犯之單一犯意為
之。原審經審理結果，就其中九十六年五月二十三日販賣未遂部
分，為被告論罪科刑之判決；至其餘公訴意旨未能證明犯罪部分
，則先於理由內謂其中九十六年三月初某日起至同年四月底部分
，因檢察官認為與判決有罪部分，具有集合犯之一罪關係，故不
另為無罪之諭知等語（理由貳、四(二)）；繼就第一審認定被告於
該期間內即九十六年四月二十七日販賣海洛因予盧怡君部分，則
於理由內說明如何不能證明，應為無罪云云（理由參〔原判決誤
載為貳〕、三），並於主文內為將第一審此部分科刑判決撤銷，
改判另為無罪之諭知。原判決就公訴人所指單一犯罪之未能證明
犯罪部分，究應於理由內敘明即足，抑或應於主文內單獨為無罪
諭知，理由論述，前後不相一致，自有理由矛盾之違法。(二)刑事
訴訟法第一百五十九條之三第三款規定：被告以外之人於審判中
，滯留國外或所在不明而無法傳喚或傳喚不到者，其於檢察事務
官、司法警察官或司法警察調查中所為之陳述，經證明具有可信
之特別情況，且為證明犯罪事實之存否所必要者，得為證據。乃
考量審判程序中，一旦發生事實上無從為直接審理之原因，如一
概否定該陳述之證據適格，不免違背實體真實發現之訴訟目的，
為補救採納傳聞法則實務上所可能發生蒐證困難之問題，始例外
承認該審判外之陳述，得採為證據。而我國刑事訴訟程序事實審
係採覆審制，第一、二審法院俱有調查證據之義務，第二審法院
自不得僅因第一審法院傳喚拘提證人無著，逕予適用刑事訴訟法
第一百五十九條之三傳聞法則例外規定，而免除其依法傳喚或說
明如何無法傳喚理由之義務。原判決認定被告於九十六年五月二
十三日販賣第一級毒品未遂之犯行，依理由之說明，係以盧怡君
於警詢時之陳述為其主要論據（理由貳、一(一)）。然被告在原審
之辯護人已具狀表示盧怡君於警詢之陳述，屬被告以外之人於審
判外之陳述，應予排除（原審卷第五十四頁）。原判決未究明盧
怡君住居所有無遷移之情事，復未說明盧怡君於第二審程序有何
無法傳喚之情事，逕以第一審法院傳喚、拘提無著為由，適用刑
事訴訟法第一百五十九條之三規定，認盧怡君在警詢時之陳述為
有證據能力（理由壹、(一)），難謂無適用法則不當及應於審判期
日調查之證據未予調查之違法。以上或為檢察官上訴意旨所指摘
，或屬本院得依職權調查之事項，應認原判決有撤銷發回更審之
原因。
據上論結，應依刑事訴訟法第三百九十七條、第四百零一條，判
決如主文。
中    華    民    國  九十八  年    四    月  二十三  日
                      最高法院刑事第十二庭
                          審判長法官  張  春  福
                                法官  林  勤  純
                                法官  李  錦  樑
                                法官  陳  國  文
                                法官  郭  毓  洲
      本件正本證明與原本無異
                                      書  記  官
中    華    民    國  九十八  年    四    月  二十八  日
                                                      v


司法院資訊處製作；財團法人民間司法改革基金會備份。
